臺灣臺中地方法院民事判決
110年度訴字第845號
原      告  洪錦祥  

訴訟代理人  張貴閔律師
被      告  張俊雄  
訴訟代理人  吳承祐律師
上列當事人間請求拆屋還地事件，本院於民國110年11月10日言
詞辯論終結，判決如下：
    主      文
一、被告應將坐落臺中市○○區○○段00000地號土地上，如附圖(即
    臺中市龍井地政事務所收件日期文號民國109年10月19日龍
    土測字第122000號)所示編號876-2⑶之房屋(面積56平方公尺
    )拆除，並將上開占用之土地部分騰空返還原告。
二、被告應將坐落臺中市○○區○○段00000地號土地上，如附圖(即
    臺中市龍井地政事務所收件日期文號民國109年10月19日龍
    土測字第122000號)所示編號876-1⑴之房屋(面積4平方公尺)
    拆除，並將上開占用之土地部分騰空返還原告及其他共有人
    全體。
三、訴訟費用由被告負擔。
四、本判決得假執行。但被告如以新臺幣48萬元預供擔保，得免
    為假執行。
    事實及理由
壹、程序部分
    按不變更訴訟標的，而補充或更正事實上或法律上之陳述者
    ，非為訴之變更或追加，民事訴訟法第256條定有明文。本
    件原告起訴時，聲明原請求被告應將坐落臺中市○○區○○
    段00000000000地號土地之地上物拆除，並將系爭土地返還
    原告及其他全部共有人。嗣經本院會同原告、臺中市龍井地
    政事務所人員至現場勘驗，由臺中市龍井地政事務所繪製收
    文日期為民國109年10月19日興土測字第122000號土地複丈
    成果圖（下稱附圖）後，原告於110年1月20日調查程序期日
    變更此部分聲明如主文第1、2項所示(見簡易卷第133頁)，
    核屬更正事實上之陳述，非屬訴之變更或追加。
貳、實體部分
一、原告主張：
    緣坐落臺中市○○區○○段000○0地號土地(面積195平方公尺)為
    原告所有，坐落同段876-1地號土地為原告及訴外人蔡武賢
    、蔡丙順、蔡丙南所共有(前揭2筆土地下合稱系爭土地)。
    被告所有之一樓平房（下稱系爭房屋），無權占用系爭土地
    如附圖編號876-1(1)及876-2(3)所示(下稱系爭占用房屋)，
    爰依民法第767條第1項前段、中段、第821條之規定，請求
    被告拆除系爭占用房屋，並將土地返還原告及其他共有人。
    並聲明如主文第1、2項所示。願供擔保，請准宣告假執行。
二、被告抗辯：
(一)系爭房屋有部分建築在系爭土地上，係基於兩造互為使用之
    租賃約定，並非無權占用：
　　被告先人亦有提供坐落同段873地號土地，供原告戶籍地即
    門牌號碼臺中市○○區○○路○○○巷00號房屋占有使用，此經兩
    造先人長期履行，顯有默示同意存在，兩造均應繼承該約定
    ，故系爭房屋占有系爭土地具有合法占有權源。
(二)系爭房屋至遲於65年12月即已興建完畢，被告父親張坤田興
    建系爭房屋之時空背景及主觀想法如上，並非因故意或重大
    過失始逾越地界建築房屋，且原告先人歷時多年皆未提出異
    議，即便在10、20年前雙方討論交換土地事宜後，原告先人
    仍未提出異議，依民法第796條第1項規定，原告不得請求被
    告移去房屋。　　
(三)系爭房屋約有5分之2面積坐落系爭土地上，面對大門口左邊
    之柱子（含）左半部將全數遭拆除，對此40餘年之房屋而言
    ，恐無法承受如此大範圍破壞而將完全滅失，被告將蒙受極
    大損失。考量系爭房屋興建之時空背景以及被告父親張坤田
    之主觀想法，及被告亦有提供873地號土地供原告設籍之房
    屋使用、通行，兩造及先祖長期交互使用對方土地，並未相
    互請求拆屋還地，且原告之家人目前仍在使用873地號土地
    等情，維持原狀應係符合兩造利益之最佳選項，則依民法第
    796-1條第1項本文規定，原告亦不得請求被告移去房屋。
(四)並聲明：駁回原告之訴。
三、得心證之理由： 
(一)原告主張系爭土地為其所有及與他人共有，被告所有或有事
    實上處分權之系爭房屋，占用系爭土地如附圖編號876-1(1)
    及876-2(3)所示之事實，業據提出土地登記謄本、現場照片
    為證，且經本院至現場勘驗並囑託臺中市龍井地政事務所複
    丈測量無誤，有本院勘驗筆錄、臺中市龍井地政事務函檢送
    之複丈成果圖即附圖在卷可稽，復有台灣電力股份有限公司
    台中區營業處函在卷可憑(見沙簡卷第109頁)，並據證人張
    勝昌到庭結證系爭房屋為被告所有等語(見本院卷第108頁)
    無誤，復為被告所不爭執，堪信屬實。
(二)按所有人對於無權占有或侵權其所有者，得請求返還之；對
    於妨害其所有權者，得請求除去之；有妨害其所有權之虞者
    得請求防止之；民法第767條第1項定有明文。次按當事人主
    張有利於己之事實者，就其事實有舉證之責任，民事訴訟法
    第277條定有明文。又以無權占有為原因，請求返還土地者
    ，占有人對土地所有權存在之事實無爭執，而僅以非無權占
    有為抗辯者，土地所有權人對其土地被無權占有之事實無舉
    證責任，占有人自應就其取得占有係有正當權源之事實證明
    之。本件被告主張有占用系爭土地之正當權源，為原告所否
    認，自應由被告就其有占用系爭土地之正當權源負舉證責任
    。查：
1、被告雖提出現場定位圖資、現場照片、第873地號土地登記謄
   本為證(見本院卷第19-25頁)，惟該等證據至多僅能證明現場
   房屋之狀況、位置及873地號土地為被告所有，無法證明被告
   具有占用系爭土地之正當權源，且僅從原告設籍之房屋縱有
   占用873地號土地情事，亦不足以推認證明二造先人確有交換
   使用土地之合意。
2、又被告雖抗辯並請求通知證人張勝昌到庭證明被告有占用系
   爭土地之正當權源，惟證人張勝昌到庭結證：伊係被告之堂
   弟，系爭房屋係被告父親於伊出生前即已興建完成，伊祖父
   死亡要分割土地時，才發現系爭房屋有占用別人的土地，就
   伊所知原告家族的房蜴也有占用到被告的土地，但伊不知原
   告家族占用範圍為何，也伊不知被告為何未請求原告家族拆
   遷。二造之父執輩雖曾於10.20年前就相互占用對方土地的事
   討論交換土地事宜，但最後沒有達成結果等語(見本院卷第11
   0-112頁)，顯不足以證明二造之先人有合意交換土地使用情
   事。至二造及其父執輩前未請求對方拆屋還地，或係緣於單
   純沈默，要不能因此即認有交換土地使用之默示合意。
(三)被告主張本件有民法第796條、第796條之1規定之適用，為
    原告所否認，並陳稱：被告所有之系爭房屋占用系爭876-2
    土地面積達56平方公尺，約有2／5之面積坐落於876-1、876-
    2地號土地上。此外，系爭房屋尚座落875-3、875-13、875-
    1地號土地，被告所有之土地僅875-3地號土地，寬度甚窄，
    卻興建如此寬之房屋，不僅越界至原告所有876-2、876-1地
    號土地，尚越界至875-13、875-1地號土地，足見被告先人
    在興建系爭房屋時，係故意越界，縱非故意，如此大範圍逾
    界建築亦有重大過失。是被告主張民法第796條及第796條之
    1規定作為抗辯，均無理由等語。經查：
1、按民法第796條所定土地所有人建築房屋逾越疆界者，鄰地所
   有人如知其越界而不即提出異議，不得請求移去或變更建築
   物，係指鄰地所有人明知土地所有人越界建築而不即提出異
   議，嗣後不得再請求拆除建築物而言。本件被告既不能證明
   系爭房屋興建時，系爭土地當時之所有權人於建築時明知越
   界而不即為異議之表示，被告對本院所詢系爭房屋興建時是
   否有先鑑界(見本院卷第84頁)，迄未說明，參之證人張勝昌
   結證：本件係伊祖父過世分割土地時，才發現系爭房屋有占
   到他人土地等語(見本院卷第109頁)，即無適用民法第796條
   之餘地。
2、按土地所有人建築房屋逾越地界，鄰地所有人請求移去或變
   更時，法院得斟酌公共利益及當事人利益，免為全部或一部
   之移去或變更。但土地所有人故意逾越地界者，不適用之。
   觀諸98年1月23日修正之現行民法第796條之1第1項規定自明
   。且依民法物權編施行法第8條之3規定，上開規定於民法物
   權編修正施行前土地所有人建築房屋逾越地界，鄰地所有人
   請求移去或變更其房屋時，亦適用之。查，被告雖抗辯拆除
   占用部分會影響整棟建物之結構及安全等情，然被告並未提
   出任何事證以資證明，本院自無從據以認定本件有民法第796
   條之1第1項規定之適用。
四、綜上所述，被告無權占有系爭土地，是原告依民法第767條
    第1項前段及中段規定，請求被告將系爭占用房屋拆除，並
    將上開占用部分之土地騰空返還原告(876-2號土地部分)、
    原告及其他共有人全體(876-1號土地部分)，為有理由，應
    予准許。
五、原告陳明願供擔保聲請宣告假執行，經核原告勝訴部分，所
    命給付價額未逾50萬元，應依民事訴訟法第389條第1項第5
    款職權宣告假執行，併依同法第392條第2項規定，依職權宣
    告被告為原告預供擔保後得免為假執行。至原告敗訴部分之
    訴既經駁回，其假執行之聲請失所依據，併予駁回。
六、本件事證已臻明確，兩造其餘攻擊防禦方法及所提證據，核
    與判決結果不生影響，爰不逐一論述，併此敘明。
七、訴訟費用負擔之依據：民事訴訟法第78條。　
中　　華　　民　　國　　110 　年　　12　　月　　10　　日
                  民事第二庭    法  官  江奇峰
以上正本係照原本作成。
如對本判決上訴，須於判決送達後20日內向本院提出上訴狀。如
委任律師提起上訴者，應一併繳納上訴審裁判費。
中　　華　　民　　國　　110 　年　　12　　月　　10　　日
                                書記官  黃雅慧